臺灣士林地方法院民事判決
109年度重訴字第25號
原      告  臺北市政府工務局水利工程處

法定代理人  陳郭正  
訴訟代理人  黃旭田律師
            陳姵璇律師
被      告  葉嘉祥  
訴訟代理人  林富貴律師
被      告  葉明雄  
            葉嘉寶  
            葉嘉元  
上列當事人間撤銷贈與等事件，本院於民國110年9月13日言詞辯
論終結，判決如下：
    主      文
被告葉明雄與被告葉嘉祥、葉嘉寶間就如附表編號一所示之建物
，於民國一百零八年六月二十日所為之贈與行為及事實上處分權
讓與行為，均應予撤銷。
被告葉嘉祥、葉嘉寶與被告葉嘉元間就如附表編號二所示之建物
，於民國一百零八年八月六日所為之贈與行為及事實上處分權讓
與行為，均應予撤銷。
訴訟費用由被告負擔。
    事實及理由
壹、程序部分：
　　被告葉明雄、葉嘉寶、葉嘉元經合法通知，無正當理由，均
    未於言詞辯論期日到場，核無民事訴訟法第386 條各款所列
    情形，爰依原告之聲請，由其一造辯論而為判決。
貳、實體部分
一、原告起訴主張：被告葉明雄曾於民國81年6月間向原告詐領
    拆遷補償費，經本院以87年度重訴字278號及高等法院91年
    度上字第537號民事判決被告葉明雄應返還原告新臺幣（下
    同）1,441萬90元，及自81年7月1日起至清償日止按年息5%
    計算之利息，並已確定（下稱系爭民事確定判決），經原告
    對被告葉明雄之財產為強制執行無效果而換發債權憑證在案
    。惟原告於108年6月24日竟查得被告葉明雄於108年6月10日
    就門牌號碼為臺北市○○區○○○路○段00巷0號3樓、4樓及頂樓
    房屋之未辦保存登記建物（下稱系爭房屋）申請設立房屋稅
    籍登記，旋於同年月20日將系爭房屋贈與並變更納稅義務人
    為長子即被告葉嘉祥、次子即被告葉嘉寶（下稱葉嘉祥2人
    ），權利範圍各為1/2，而被告葉嘉祥2人復於同年8月6日贈
    與系爭房屋各1/6權利範圍予被告葉明雄之三子即被告葉嘉
    元，並變更納稅義務人。被告葉明雄將系爭房屋贈與被告葉
    嘉祥2人之行為，係減少積極財產，已影響對原告債權總擔
    保而屬有害於原告債權之行為，爰依民法第244條第1項規定
    聲請法院撤銷被告葉明雄與葉嘉祥2人間就系爭房屋所為之
    贈與行為及事實上處分權讓與行為，並依同法第244條第4項
    規定訴請撤銷被告葉嘉祥2人與被告葉嘉元間就系爭房屋權
    利範圍各1/6所為之贈與行為及事實上處分權讓與行為。並
    聲明：如主文第1、2項所示。
二、被告葉明雄、葉嘉寶、葉嘉元均未於言詞辯論期日到場，亦
     未提出書狀作何聲明或陳述。
三、被告葉嘉祥則以：系爭房屋為被告葉明雄之父葉德旺所興建
    ，其死亡後由葉德旺之子出資整建，故系爭房屋屬葉德旺遺
    產，而由全體男性繼承人繼承，非被告葉明雄單獨所有。被
    告葉明雄係以系爭房屋占有人身分於108 年6 月間自行登記
    為納稅義務人，再將登記名義贈與予被告葉嘉祥2 人，並非
    贈與系爭房屋事實上處分權。縱認被告葉嘉祥2人及葉嘉元
    已受贈系爭房屋事實上處分權，惟依本院109 年度士簡字第
    1623號簡易判決主文，被告葉明雄對系爭房屋之權利亦僅有
    1/2等語置辯，並聲明：原告之訴駁回。
四、兩造不爭執事項：
　㈠被告葉明雄曾於81年6月間向原告領取拆遷補償費，經系爭民
    事確定判決判命被告葉明雄應返還原告1,441萬90元及法定
    遲延利息；原告以系爭確定民事判決為執行名義，對被告葉
    明雄之財產為強制執行無效果而換發債權憑證在案。
　㈡被告葉明雄於108年6月10日向臺北市稅捐稽徵處士林分處申
    請設立系爭房屋稅籍，持分全部，被告葉明雄為納稅義務人
    。
　㈢被告葉明雄於108年6月20日將系爭房屋以贈與為原因，變更
    納稅義務人為被告葉嘉祥、葉嘉寶，權利範圍各1/2。
　㈣被告葉嘉祥2人復於108年8月6日將系爭房屋以贈與為原因，
    變更納稅義務人為葉嘉元，移轉權利範圍各1/6。
五、得心證理由：
  ㈠按債務人所為之無償行為，有害及債權者，債權人得聲請法
    院撤銷之；債權人依第1項或第2項之規定聲請法院撤銷時，
    得並聲請命受益人或轉得人回復原狀，但轉得人於轉得時不
    知有撤銷原因者，不在此限，民法第244條第1項、第4項定
    有明文。又債權人之債權，因債務人之行為，致有履行不能
    或困難之情形者，即應認有損害於債權人之權利，故在特定
    債權，倘債務人所為之無償行為，有害及債權者，債權人即
    得行使民法第244條第1項之撤銷權，以保全其債權（最高法
    院69年度台上第1302號判決要旨參照）。
  ㈡被告葉明雄就系爭房屋是否有事實上處分權？
　⒈被告抗辯系爭房屋係葉德旺出資興建，為葉德旺之遺產云云
    ，經查：被告葉明雄於108年6月10日向臺北市稅捐稽徵處士
    林分處申請設立系爭房屋稅籍，持分全部，其申請設立稅籍
    之申報書係記載系爭房屋「3、4樓及頂樓中」完成日期為82
    年6月，「頂樓前後」完成日期為91年11月，並聲明確為其
    本人自行出資興建完成等情，有該分處109年4月28日北市稽
    士林甲字第1095603512號函檢送之房屋新、增、改建設籍及
    使用情形申報書、臺北市未辦妥保存登記（所有權登記）之
    房屋申請設立房屋稅籍承諾書在卷可稽（見本院卷一第214
    至217頁）。而查葉德旺係57年1月26日死亡，有戶籍資料附
    卷足憑（見本院卷一第186頁），其顯無可能於82年及91年
    間出資興建系爭房屋甚明，被告葉嘉祥前揭所辯，要屬臨訟
    之詞，並不可採。從而，被告葉明雄顯為系爭房屋出資興建
    之人，而就系爭房屋原始取得所有權甚明。
　⒉被告復抗辯訴外人葉明村曾對被告4 人起訴請求確認系爭房
    屋所有權或事實上處分權存在訴訟，經本院109 年度士簡字
    第1623號簡易判決（下稱另案確認訴訟）確認葉明村就系爭
    房屋所有權權利範圍1/2存在等情。惟，另案確認訴訟當事
    人為葉明村及被告4人，本件原告並非該事件當事人，是該
    事件之既判力並無法及於原告，亦無爭點效之適用，是本件
    尚不受另案確認訴訟判決主文或理由爭點效之拘束。再查：
    被告葉明雄雖於該事件陳述：葉明村確實對系爭房屋之興建
    有出資一半，對於葉明村主張其有一半的權利，並無意見等
    語（見本院卷二第120頁另案確認訴訟判決），惟此節與被
    告葉明雄申請系爭房屋稅籍登記時書立之房屋申請設立房屋
    稅籍承諾書，承諾系爭房屋確由其出資興建等情不符（見本
    院卷一第217頁），已有可疑；又本件原告係於109年1月7日
    起訴（見本院卷一第12頁起訴狀上之收文章），被告葉明雄
    於本院109年3月2日、同年4月13日、同年7月13日、同年8月
    24日、110年5月3日、同年9月13日言詞辯論期日均未到庭陳
    述意見，而另案確認訴訟係本院士林簡易庭係於109年11月5
    日以109年度士簡調字第1053號收案，於109年12月7日改分1
    09年度士簡字第1623號，於109年12月31日言詞辯論終結，
    於110年1月14日宣判，有另案確認訴訟判決書影本及本院簡
    易庭案件索引卡查詢表存卷可參（見本院卷二第118至121頁
    、第184至186頁）。倘葉明村確有出資一半興建系爭房屋，
    何以被告葉明雄於設立系爭房屋稅籍登記時，竟以權利範圍
    全部為登記，倘其係欲侵吞葉明村就系爭房屋之權利，豈又
    會於另案確認訴訟兩造未為攻防，即輕易承認葉明村就系爭
    房屋之權利；倘自覺對葉明村有愧，又豈會於本院前揭言詞
    辯論期日均未到庭或以書狀陳述上情，以上各節均與常情不
    符。再觀諸葉明村係於本件原告起訴後逾9月始提起另案確
    認訴訟，則原告主張葉明村係配合被告4人而為上開訴訟行
    為，尚非全然無稽。是被告葉嘉祥執另案確認訴訟判決主張
    被告葉明雄就系爭房屋僅有1/2權利，並不可採。
　⒊綜上所述，被告葉明雄確為出資興建系爭房屋之人，而原始
    取得系爭房屋之所有權，其就系爭房屋自有事實上處分權甚
    明。
　㈢被告葉明雄有無移轉事實上處分權予被告葉嘉祥2人？
　⒈被告葉明雄於108年6月20日將系爭房屋以贈與為原因變更納
    稅義務人為被告葉嘉祥、葉嘉寶，權利範圍各1/2，為兩造
    所不爭執，被告葉嘉祥雖抗辯係受贈「登記名義」，而未取
    得系爭房屋事實上處分權云云，惟按違章建築之讓與，雖因
    無法為移轉登記而不能為不動產所有權之讓與，但受讓人與
    讓與人間如無相反之約定，應認為讓與人已將該違章建築之
    事實上處分權讓與受讓人（最高法院86年度台上字第2272 
    號民事判決要旨參照）；又吾人以未辦保存登記之建物為買
    賣或贈與之標的尚屬常見，雖無從辦理所有權移轉登記，且
    房屋稅籍納稅義務人變更亦不當然生權利變動之效果，惟民
    間交易常見以變更房屋納稅義務人而為買賣或贈與房屋契約
    之附隨義務，以彰顯權利變動之狀態，是以房屋稅籍登記納
    稅義務人變更，常作為買賣、贈與未辦保存登記建物，讓與
    事實上處分權之佐證。本件被告葉明雄向稅捐機關申請變更
    系爭房屋納稅義務人為葉嘉祥2人，及被告葉嘉祥2人向稅捐
    機關申請變更系爭房屋納稅義務人為葉嘉元時，均有提出「
    建築改良物贈與所有權移轉契約書」（見本院卷一第221頁
    、第234頁）為證明文書，顯然其等間變更納稅義務人之原
    因，係贈與系爭房屋無訛，又因系爭房屋屬未辦保存登記建
    物，無法移轉所有權，依前揭說明，顯然其等係為事實上處
    分權之讓與行為已堪認定，是被告葉嘉祥前揭所辯，顯屬無
    稽。
　⒉綜上所述，被告葉明雄確已讓與系爭房屋事實上處分權予被
    告葉嘉祥2人，權利範圍各1/2；被告葉嘉祥2人復又各讓與
    系爭房屋事實上處分權權利範圍各1/6予被告葉嘉元。　
  ㈣又未辦保存登記建物得以「讓與事實上處分權」之方式而為
    買賣或贈與，自具有經濟價值，而得為債權之總擔保，是系
    爭房屋自得為被告葉明雄債權之總擔保，在其對原告之系爭
    民事確定判決所載債務未清償前，將原為其所有之系爭房屋
    事實上處分權贈與被告葉嘉祥2人之無償行為，已減少其一
    般財產，影響其清償全部債務之能力，且其迄今未能返還債
    務，足認該等行為有害於原告債權之受償，而被告葉嘉祥2
    人復又贈與系爭房屋事實上處分權權利範圍1/6予被告葉嘉
    元；從而，原告依民法第244 條第1頁、第4 項之規定，訴
    請撤銷被告葉明雄與被告葉嘉祥2人間如附表編號1所示之贈
    與行為及事實上處分權讓與行為，及被告葉嘉祥2人與被告
    葉嘉元間如附表編號2所示之贈與行為及事實上處分權讓與
    行為，均有理由，應予准許。
六、本件事證已臻明確，兩造所提其餘攻擊防禦方法及證據，經
    本院審酌後，核與本件判決結果不生影響，爰不一一論述，
    附此敘明。
七、訴訟費用負擔之依據：民事訴訟法第78條。　　
中　　華　　民　　國　　110 　年　　10　　月　　13　　日
                  民事第二庭  法  官  陳菊珍
以上正本係照原本作成。
如對本判決上訴，應於判決送達後20日內向本院提出上訴狀，若
委任律師提起上訴者，應一併繳納上訴審裁判費，否則本院得不
命補正逕行駁回上訴。
中　　華　　民　　國　　110 　年　　10　　月　　13　　日
                              書記官  張淑敏
附表
編號 建物門牌號碼 贈與人原有之權利範圍 受贈人及其受贈之權利範圍 贈與行為及事實上處分權讓與行為發生之日期 1 臺北市○○區○○○路○段00巷0 號3樓、4 樓及頂樓房屋 葉明雄、全部 葉嘉祥1/2 108年6月20日    葉嘉寶1/2  2 同上 葉嘉祥1/2 葉嘉元1/6 108年8月6日   葉嘉寶1/2 葉嘉元1/6